【裁判字號】    92,上訴,4104
【裁判日期】    921224
【裁判案由】    偽造文書等
【裁判全文】
臺灣高等法院刑事判決                          九十二年度上訴字第四一０四號
    上  訴  人
    即  被  告  甲○○
右上訴人因偽造文書等案件，不服臺灣板橋地方法院九十二年度訴字第七四一號，中
華民國九十二年八月二十九日第一審判決（起訴案號：臺灣板橋地方法院檢察署九十
年度偵字第七六三二號），提起上訴，本院判決如左：
    主  文
上訴駁回。
    事  實
一、甲○○因經濟困難，與自稱「姜玲玲」、「鄭淑美」之成年女子，自稱「張起強
    」之成年男子及購買支票（即俗稱芭樂票）持以使用之不特定成年人，共同意圖
    為自己不法所有之概括犯意聯絡，於民國（下同）八十八年底某日，在桃園縣中
    壢市某處，由姜玲玲、鄭淑美、張起強與甲○○合議約定，推由甲○○擔任銀行
    帳戶人頭，出名向銀行開設支票帳戶，姜玲玲則給付新臺幣（下同）三十萬元予
    甲○○作報酬，領得之支票，則全數交與姜玲玲、鄭淑美、張起強處理。議定後
    即由姜玲玲、鄭淑美、張起強取得甲○○之國民
    約十一、二萬元，並於八十九年五、六月間，擅以不知情之甲○○、羅勝欣、苗
    延平（原名苗清琴）、陳麗琴、忻均耀等人名義，並檢附羅勝欣等人
    ，持向經濟部辦理美宜寶實業有限公司（下稱美宜寶公司）之公司登記，同年六
    月三日經核准設立登記；復於八十九年八月間，擅以不知情之甲○○、李德明、
    單來美、蘇素美及鄧國良名義，檢附
    有限公司（下稱宜欣華公司），於八十九年八月二十一日核准設立登記（甲○○
    對於上開辦理設立公司登記之事項不構成犯罪，詳後述）。甲○○偕同鄭淑美或
    姜玲玲，先以其個人名義，於八十九年五月十五日、五月十八日、五月十九日、
    五月二十三日等，先後至華南商業銀行南三重分行、臺灣中小企業銀行南三重分
    行、寶島商業銀行三重分行、玉山商銀行重新分行、第一商業銀行南三重分行等
    金融機構，或由甲○○以美宜寶公司負責人名義，至金融機構開立支票帳戶，或
    於八十九年九月十一日、九月十四日、九月二十二日、十月二日、十月十七日、
    十月二十五日等，由甲○○以宜欣華公司負責人名義，至富邦商業銀行板橋分行
    、中興商業銀行板橋分行、安泰商業銀行板橋分行、大眾商業銀行板橋分行、臺
    灣土地銀行華江分行、臺灣銀行華江分行等金融機構開設支票帳戶後，由鄭淑美
    、姜玲玲或張起強，自行至金融機構領用簽發如附表二所示之支票販售與不特定
    之人，由購得支票之人持以供作詐財使用，其中部分支票由附表一所示之不知情
    之高美麗、譚光豫、王財寶、楊林崑、鄭世河、徐張竣、李錫滋、邱炳進、林志
    雄、江憲欽、楊素蘭、廖崑對收受後經提示不獲兌付（詳如附表一），而向不特
    定人詐取財物得手。上開帳戶嗣經列為拒絕往來，總計退票金額達五億二千七百
    餘萬元（詳如附表二）。
二、案經廖崑對訴由臺灣高雄地方法院檢察署呈請臺灣高等法院檢察署檢察長令轉臺
    灣板橋地方法院檢察署，暨由臺灣板橋地方法院檢察署檢察官指揮法務部調查局
    臺北縣調查站移送偵查起訴。
    理  由
一、右開事實，業據上訴人即被告甲○○供承：「．．．，姜玲玲知道我有經濟困難
    所以找我當人頭，我總共跟姜玲玲拿了十一、二萬左右，姜玲玲說如果有需要我
    的時候就會打電話給我，叫我去公司會有銀行的人員過來徵信，我只要應付這些
    銀行的人就可以了，大約八十八年的冬天我和姜玲玲以及另外一位先生碰面，第
    一次只是吃飯，第二次才談到作人頭的事情，第二次也是在八十八年的冬天，在
    中壢談的，她只是告訴我說開二家公司要給我參拾萬，但是實際上前後數次只有
    給我總共十一、二萬元，她給錢的地方是在三重的公司，給現金，她有帶我去銀
    行開戶，領空白支票的時候是他們自己去領的，．．．」「原先在美宜寶是鄭淑
    美，宜欣華是姜玲玲，鄭淑美、姜玲玲、張啟強他們的名字我都是從員工打卡上
    面看到的，我沒有看過他們的
    我到公司去找當時公司還沒有倒，張啟強還在公司，後來我再去找他們就已經找
    不到，當時只有張啟強是二家公司都有接觸他，鄭淑美是在美宜寶公司，姜玲玲
    是在宜欣華公司，鄭淑美有陪我到銀行開戶，宜欣華公司的部分是姜玲玲和張啟
    強陪我到銀行開戶，他們請我當人頭就是要我把信用賣給他們，．．．」等語不
    諱（見原審九十二年六月十日、十七日訊問筆錄）。如附表二之帳戶均為被告以
    個人、美宜寶公司或宜欣華公司名義申請開立者，有玉山商業銀行重新分行九十
    年九月四日玉重新字第九○○○六八六號函檢送之開戶申請資料及支票往來資料
    各一件；安泰商業銀行板橋分行九十年八月二十九日安板作字第一二七九號函及
    開戶申請資料及支票往來紀錄、臺灣銀行華江分行九十年八月十四日九十銀江營
    字第三○二○號函及開戶資料及支票往來紀錄、富邦商業銀行九十年八月十五日
    富板字第二八九號函檢附之開戶申請資料、中興商業銀行板橋分行九十年八月十
    五日九○興板字第一五○號函及開戶約定書、
    重分行九十年八月十六日一南三字第二五○號函及甲存開戶資料影本、大眾商業
    銀行板橋分行九○眾板分發字第七九號函及甲存開戶資料、臺灣土地銀行華江分
    行九十年八月十六日華存字第九○○○一七五號函及開戶資料影本、寶島商業銀
    行三重分行九十年八月十五日寶銀三重字第九○○八二號函及開戶申請書等、華
    南商業銀行南三重分行九十年八月十七日華南三存字第八六號函及開戶資料、臺
    灣中小企業銀行南三重分行九十年八月十五日九十南重字第○○○七八號函及開
    戶資料在卷可稽。則上訴人係擔任鄭淑美、姜玲玲、張起強之人頭，開立支票帳
    戶，供鄭淑美、姜玲玲、張起強等人任意使用無訛。
二、證人高美麗、林碧娥、譚光豫、王財寶、林阿裕、楊林崑、吳淑瑛、徐張竣、鄭
    世河、李錫滋、黃正維、邱炳進、王雄鈞、林志雄、江憲欽、張鎮平、楊素蘭均
    於偵查中分別提出附表一所示他人交付之支票，經提示不獲兌領之指證（見偵查
    卷第三五五頁、第三九七頁、第四三一頁、第三六三頁、第四七頁、第三一五頁
    、第三七七頁、第五十頁、第三○六頁、第五四頁、第三一五頁、第五八頁、第
    三九一頁、第四○九頁、第四九六頁、第四○三頁、第四六一頁、第四一八頁、
    第四一三頁、第四六四頁、第四二六頁詢問筆錄或訊問筆錄、臺灣高雄地方法院
    檢察署九十年度他字第四八三號卷九十年三月七日詢問筆錄），證人顧忠明亦指
    證遭人冒名提示支票等語（見偵查卷第三六六頁），並有支票影本、附表二所示
    法務部票據信用資訊連結作業查詢明細表所示之退票紀錄足佐。以上訴人大量以
    本人、美宜寶公司及宜欣華公司，至各金融機構開立支票帳戶，領用支票後，短
    期大量退票，金額達五億二千七百餘萬元，兌領人多未集中於同一人之情形；且
    上訴人已自承係出售信用與姜玲玲等人，縱使其授權由姜玲玲等人自行領用支票
    ，仍可窺見上訴人已知悉姜玲玲等人將大量不法使用支票詐財，竟為貪圖小利而
    任令姜玲玲等人恣意開立支票；及依證人高美麗等人所述，循線追查結果，均由
    不詳人或經濟狀況不佳之人所交付，則附表二所示之支票，均為姜玲玲等人出售
    供他人使用之「芭樂票」甚明。上訴人申請大量支票帳戶，供姜玲玲等人出售支
    票，供人詐取財物，則上開支票屆期勢將造成退票，此為上訴人所預見之事。上
    訴人始終未提出姜玲玲、張起強、鄭淑美等人之真實姓名年籍資料以供調查，則
    其所稱係姜玲玲找伊投資，伊出資五十萬元而成立美宜寶公司與宜欣華公司云云
    ，既與其在原審之供述不符，自無可採信。上訴人詐欺犯行明確，應依法論科。
三、上訴人甲○○申請大量支票帳戶，供姜玲玲等人出售支票，供人詐取財物，核其
    所為，係犯刑法第三百三十九條第一項詐欺取財罪。其與姜玲玲、鄭淑美、張起
    強及其他購買支票簽發使用之成年人間，互有犯意聯絡及行為分擔，皆為共同正
    犯。其先後多次犯行，時間緊接，所犯係構成要件相同之罪，顯係基於概括犯意
    反覆為之，應依連續犯規定以一罪論，並加重其刑。原審適用上開規定，並審酌
    上訴人犯罪動機、目的、手段、退票金額達五億二千七百餘萬元，受害人數眾多
    、對金融秩序造成莫大損害、且未能提供姜玲玲、鄭淑美、張起強之真實姓名，
    令幕後共犯坐享犯罪成果，惟其實際利得僅十一、二萬元、犯罪後坦承犯行，態
    度良好等一切情狀，量處有期徒刑三年六月。及敘明：公訴意旨略以：被告甲○
    ○明知其資力極差，然不思經營正業，貪圖不當之厚利，竟與年籍不詳之成年人
    「姜玲玲」、「張起強」基於行使偽造文書及使公務員登載不實之犯意聯絡，先
    由被告於八十九年六月間，未經羅勝欣、苗延平（原名苗清琴）、陳麗琴及忻均
    耀等人之同意，在臺北縣三重市某處，擅自以不知情羅勝欣、苗延平、陳麗琴及
    忻均耀等人之名義，虛偽填載公司設立申請書並署名，另夾附各該人等之
    件，持往濟部辦理美宜寶公司設立登記（設立地址：臺北縣三重重新路三段七十
    八號二樓之一）；繼於八十九年八月間，再以同一手法，利用不知情李德明、單
    來美、蘇素美及鄧國良之名義，虛偽填載公司設立登記申請書，持往經濟部辦理
    宜欣華公司設立登記（設立地點：臺北縣板橋市○○路○段七十九號四樓之二）
    ，致使不知情之主管機關承辦公務員將上開不實之公司設立登記事項登載於公司
    登記事項卡及其他相關公文書上，足以生損害於羅勝欣等人及主管機關管理公司
    登記之正確。因認被告涉犯刑法第二百十六條、第二百十條行使偽造私文書、第
    二百十四條使公務員登載不實罪嫌。係以：（一）被告固登記為美宜寶公司及宜
    欣華公司之負責人，惟證人苗延平（原名苗清琴）、羅勝欣均證稱伊等非美宜寶
    公司股東，且未曾見過被告等語（見偵查卷第二二六頁、第二二七頁、第二三○
    頁、九十一年六月十日詢問筆錄、第二三九頁至第二四○頁九十一年六月十日訊
    問筆錄）。而對照被告亦供認未曾見過苗延平、羅勝欣等人，堪認證人苗延平、
    羅勝欣指證為真實可採。（二）美宜寶公司及宜欣華公司之公司登記事宜，均委
    由袁書玲會計師辦理，有該公司登記全卷影本在卷可考，被告既已出售信用與姜
    玲玲等人，支票亦交與姜玲玲等人領用，足見被告並非該犯罪集團之核心人物，
    不知上揭股東之真實身分或是否出資入股，亦與常理無悖。況且，公司開立帳戶
    時，無須提出股東名冊，此觀前開銀行函覆之開戶資料即明，難認被告有參與虛
    列股東申請公司登記之犯行。此外，公訴人復未能提出積極證據足認被告確知前
    開股東係虛列，而不能證明被告犯行使偽造私文書及使公務員登載不實罪行，因
    公訴人認與前揭詐欺有罪部分，有裁判上一罪關係，不另為無罪諭知之理由。經
    核認事用法均無不合，量刑亦稱允當。上訴意旨仍執前詞，否認犯罪，即為無理
    由，應予駁回。
據上論斷，應依刑事訴訟法第三百六十八條，判決如主文。
本案經檢察官鄭龍照到庭執行職務。
中      華      民      國    九十二    年     十二     月    二十四    日
                              臺灣高等法院刑事第十庭
                                  審判長法  官  溫  耀  源
                                        法  官  邱  同  印
                                        法  官  吳      燦
右正本證明與原本無異。
檢察官如不服本判決，應於收受送達後十日內向本院提出上訴書狀，其未敘述上訴之
理由者並得於提起上訴後十日內向本院補提理由書（均須按他造當事人之人數附繕本
）。
被告不得上訴。
                                        書記官  陳  靜  姿
中      華      民      國    九十二    年     十二     月    二十四    日
附表一：
┌──┬─────┬─────┬────┬───────┬───────┐
│編號│  支票票號│  付款銀行│  帳號  │面額（新臺幣）│ 轉讓對象     │
├──┼─────┼─────┼────┼───────┼───────┤
│一  │００６２９│臺灣土地銀│００５４│九萬七千五百元│由楊台生交付與│
│    │９７      │行華江分行│４      │              │不知情之廖崑對│
│    │          │（由宜欣華│        │              │作為支付貨款工│
│    │          │公司開立帳│        │              │具，嗣由廖崑對│
│    │          │戶）      │        │              │提示，不獲兌領│
│    │          │          │        │              │。            │
├──┼─────┼─────┼────┼───────┼───────┤
│二  │２３７６６│大眾商業銀│０１００│五十七萬元    │由不詳人交付與│
│    │７７      │行板橋分行│１２３９│              │不知情之吳淑瑛│
│    │          │（宜欣華公│６      │              │，再由吳淑瑛交│
│    │          │司開立帳戶│        │              │付不知情之楊林│
│    │          │）        │        │              │崑作為購買禮品│
│    │          │          │        │              │之支付工具。由│
│    │          │          │        │              │楊林崑提示，不│
│    │          │          │        │              │獲兌領。      │
├──┼─────┼─────┼────┼───────┼───────┤
│三  │００２１２│臺灣中小企│００００│一百零四萬元  │由真實姓名年籍│
│    │９７３２  │業銀行南三│１９３１│              │不詳之「林先生│
│    │          │重分行（古│６      │              │」交付與不知情│
│    │          │右宜開立帳│        │              │之林碧娥，林碧│
│    │          │戶）      │        │              │娥再持交不知情│
│    │          │          │        │              │之高美麗作為清│
│    │          │          │        │              │償債務之用。由│
│    │          │          │        │              │高美麗提示，不│
│    │          │          │        │              │獲兌領。      │
├──┼─────┼─────┼────┼───────┼───────┤
│四  │００２５２│花蓮企銀三│０５００│一百萬元      │由不詳人交付與│
│    │２７４２  │重分行（由│１４９６│              │魏錦輝（嗣於九│
│    │          │古右開立帳│１      │              │十年初死亡），│
│    │          │戶）      │        │              │由魏錦輝交付與│
│    │          │          │        │              │不知情之譚光豫│
│    │          │          │        │              │作為清償債務之│
│    │          │          │        │              │用，由譚光豫提│
│    │          │          │        │              │示，不獲兌領。│
│    │          │          │        │              │              │
├──┼─────┼─────┼────┼───────┼───────┤
│五  │００２１３│臺灣中小企│００００│一百五十萬零三│由不詳人冒以顧│
│    │０７４４  │業銀行南三│１９３１│百元          │忠明名義提示，│
│    │          │重分行（由│６      │              │但不獲兌領。  │
│    │          │甲○○開立│        │              │              │
│    │          │帳戶）    │        │              │              │
├──┼─────┼─────┼────┼───────┼───────┤
│六  │００００２│寶島商業銀│０１３３│二十一萬六千元│由不詳人交付與│
│    │８９      │行三重分行│６６６０│              │不知情之林阿裕│
│    │          │（由甲○○│０      │              │，再由林阿裕轉│
│    │          │開立帳戶）│        │              │予不知情之王財│
│    │          │          │        │              │寶，作為清償債│
│    │          │          │        │              │務之用，經王財│
│    │          │          │        │              │寶提示，不獲兌│
│    │          │          │        │              │領。          │
├──┼─────┼─────┼────┼───────┼───────┤
│七  │０００４５│亞大商業銀│１１１３│二百五十萬元  │由陳俊飛交付與│
│    │５２５８  │行三重分行│０６６２│              │不知情之王郁鈞│
│    │          │（由美宜寶│０      │              │，再由王郁鈞交│
│    │          │公司開立帳│        │              │付不知情之邱炳│
│    │          │戶）      │        │              │進，嗣由邱炳進│
│    │          │          │        │              │提示，不獲兌現│
│    │          │          │        │              │。            │
├──┼─────┼─────┼────┼───────┼───────┤
│八  │００１４７│華南商業銀│１６００│四百七十萬元  │由不詳姓名自稱│
│    │８８６５  │行南三重分│２３６６│              │陳經理人交付與│
│    │          │行（由古右│７      │              │不知情之黃正維│
│    │          │宜開立之帳│        │              │，再由黃正維轉│
│    │          │戶）      │        │              │交與不知李錫滋│
│    │          │          │        │              │作為清償債務之│
│    │          │          │        │              │用。嗣由李錫滋│
│    │          │          │        │              │提示不獲兌領。│
│    │          │          │        │              │              │
├──┼─────┼─────┼────┼───────┼───────┤
│九  │０００１４│華南商業銀│１６００│一百七十五萬元│由吳振芳交付與│
│    │７５２８９│行南三重分│２３６６│              │不知情之呂信用│
│    │          │行（由古右│７      │              │，呂信用則將支│
│    │          │宜開立帳戶│        │              │票存入不知情之│
│    │          │）        │        │              │江憲欽帳戶內提│
│    │          │          │        │              │示，不獲兌領。│
│    │          │          │        │              │              │
├──┼─────┼─────┼────┼───────┼───────┤
│十  │００１４７│同右      │同右    │同右          │同右          │
│    │５２９３  │          │        │              │              │
├──┼─────┼─────┼────┼───────┼───────┤
│十一│００００８│華泰商業銀│００００│一百四十萬元  │由陳仲金交與不│
│    │２５８３  │行板橋分行│０１９６│              │知情之林志雄作│
│    │          │（由宜欣華│４      │              │為交換股票之用│
│    │          │公司開立帳│        │              │，經林志雄提示│
│    │          │戶）      │        │              │，不獲兌領。  │
├──┼─────┼─────┼────┼───────┼───────┤
│十二│００００８│同右      │同右    │一百十五萬元  │同右          │
│    │２５８０  │          │        │              │              │
├──┼─────┼─────┼────┼───────┼───────┤
│十三│００００８│同右      │同右    │六十萬元      │同右          │
│    │２５８    │          │        │              │              │
├──┼─────┼─────┼────┼───────┼───────┤
│十四│００７９２│臺北國際商│０１８６│九百萬元      │由呂冠陞交付與│
│    │０３０８  │業銀行南三│２３２０│              │不知情之張鎮平│
│    │          │重分行（由│０      │              │作為清償借款之│
│    │          │美宜寶公司│        │              │用，經張鎮平商│
│    │          │開立帳戶）│        │              │借楊素蘭帳戶提│
│    │          │          │        │              │示，不獲兌領。│
│    │          │          │        │              │              │
├──┼─────┼─────┼────┼───────┼───────┤
│十五│９７２４０│陽信商業銀│００００│十六萬八千元  │由蔡奇曉交與不│
│    │５８８    │行板橋分行│０２０９│              │知情之徐張竣作│
│    │          │（由甲○○│９      │              │為支付貨款之用│
│    │          │開立帳戶）│        │              │，嗣由徐張竣提│
│    │          │          │        │              │示不獲兌領。  │
├──┼─────┼─────┼────┼───────┼───────┤
│十六│０３１５９│富邦商業銀│０１５０│十二萬九千六百│由顏杉池交付與│
│    │３１０８  │行板橋分行│０９２５│元            │不知情之鄭世河│
│    │          │（由宜欣華│７      │              │作為清償貨款之│
│    │          │公司開立帳│        │              │用，經鄭世河提│
│    │          │戶）      │        │              │示，不獲兌領。│
│    │          │          │        │              │              │
│    │          │          │        │              │              │
└──┴─────┴─────┴────┴───────┴───────┘


司法院資訊處製作；財團法人民間司法改革基金會備份。
